臺灣高等法院刑事判決
110年度上訴字第3483號
上  訴  人  
即  被  告  黃兆翎



選任辯護人  舒建中律師
上列上訴人因詐欺案件，不服臺灣新北地方法院110年度審訴字
第555號，中華民國110年9月17日第一審判決（起訴案號：臺灣
新北地方檢察署110年度偵字第5950號），提起上訴，本院判決
如下：
    主  文
上訴駁回。
    事實及理由
一、本案經本院審理結果，認為第一審以上訴人即被告黃兆翎（
    下稱被告）犯刑法第339條之4第1項第2款之三人以上共同犯
    詐欺取財罪，量處有期徒刑1年。經核原判決認事用法、量
    刑之諭知均無不當，應予維持，並引用第一審判決書記載之
    事實、證據及理由（如附件）。
二、被告上訴意旨略以：僅認識詐欺集團中之「義翔」，不認識
    其他參與詐欺之人，因需扶養照顧妻兒，經濟困苦而誤觸法
    網，認為原審量刑過重，希望可依刑法第59條規定減輕其刑
    等語。
三、經查：
　㈠被告上訴爭執其係屬幫助犯，非共同正犯云云，然於審判期
    日坦承其為共同正犯，並捨棄此部分之抗辯，本院亦認被告
    係屬共同正犯，合先敘明。
　㈡按犯罪之情狀顯可憫恕，認科以最低刑度仍嫌過重者，得酌
    量減輕其刑，刑法第59條定有明文，所謂顯可憫恕，係指被
    告之犯行有情輕法重之情，客觀上足以引起一般人同情，處
    以法定最低刑度仍失之過苛，尚堪憫恕之情形而言。至於犯
    罪情節、參與集團之動機、犯罪所得多寡等情狀，僅係法定
    刑內可供科刑之審酌，不得據為酌量減輕之理由。本案審酌
    被告自述其因養家活口，生活困苦，需錢孔急，始加入詐欺
    集團擔任取簿手，但此舉不單造成被害人之金融帳戶淪為詐
    欺集團利用之工具，更擴大廣大群眾財產權受到侵害之風險
    ，破壞社會基礎之人我信任關係，且以其所受教育之智識程
    度，工作經驗與社會歷練，加之媒體各式宣導反詐欺情況，
    其自應深知不得為此犯行，然仍執意而為，衡情並無情輕法
    重之顯可憫恕之處，無刑法第59條之適用，其要求依刑法第
    59條規定酌減其刑，核無依據。
　㈢次按刑罰之量定，為法院之職權，倘法院已審酌刑法第57條各款所列情狀，而所量定之刑並未逾越法定刑範圍，亦無顯然失當情形，自不得任意指為違法。查原判決就被告本案犯行，已敘明認為被告正值青壯之年，卻不思循正軌取財，卻為圖私利，參與詐欺集團犯行，造成告訴人受騙交付金融帳戶淪為詐騙工具，自應受相當非難，兼衡其素行、犯罪之動機、目的、手段、參與程度、智識程度，以及其於原審準備程序終能坦承犯行之犯後態度等一切情狀，量處有期徒刑1年，顯已考量被告之犯罪動機、手段、所生危害、犯後態度等情，是在權衡被告侵害法益之惡性，與其個人之生活狀況相較，原審刑罰裁量權之行使，既未逾越法定刑範圍，亦無濫用權限、顯然失當或過重之處，是被告要求從輕科刑一節，亦無理由。
四、綜上，被告上訴意旨執前詞指摘原判決不當，為無理由，應
    予駁回。　　　
據上論斷，應依刑事訴訟法第368條、第373條，判決如主文。　
　
本案經檢察官陳怡廷提起公訴，檢察官侯千姬到庭執行職務。
中　　華　　民　　國　　111 　年　　1 　　月　　19　　日
                  刑事第十三庭  審判長法　官  洪于智
                                      法　官  黃惠敏
                                      法　官  黃玉婷
以上正本證明與原本無異。
如不服本判決，應於收受送達後20日內向本院提出上訴書狀，其
未敘述上訴之理由者並得於提起上訴後20日內向本院補提理由書
（均須按他造當事人之人數附繕本）「切勿逕送上級法院」。
                                      書記官  傅國軒
中　　華　　民　　國　　111 　年　　1 　　月　　20　　日
附件
臺灣新北地方法院刑事判決
                                    110年度審訴字第555號
公　訴　人　臺灣新北地方檢察署檢察官
被　　　告　黃兆翎　男　民國00年0月00日生
                    身分證統一編號：Z000000000號
                    住新北市○○區○○路○段000巷0號4樓
                    居新北市○○區○○路000號3樓
選任辯護人　舒建中律師
上列被告因詐欺案件，經檢察官提起公訴（110 年度偵字第5950
號），因被告於本院準備程序中為有罪之陳述，本院告知被告簡
式審判程序之旨，並聽取當事人之意見後，經合議庭裁定由受命
法官獨任以簡式審判程序審理，判決如下：
    主  文
黃兆翎犯三人以上共同詐欺取財罪，處有期徒刑壹年。未扣案之
犯罪所得新臺幣伍佰元沒收，於全部或一部不能沒收或不宜執行
沒收時，追徵其價額。
    事實及理由
一、本案犯罪事實及證據，除犯罪事實欄末行「交付詐欺集團成
    員」更正為「並取走詐欺集團成員置於該處內有500 元報酬
    之信封1 只」、證據部分補充「被告黃兆翎於本院準備程序
    及審理中之自白」外，均引用如附件檢察官起訴書之記載。
二、按刑法之共同正犯，包括共謀共同正犯及實行共同正犯二者
    在內；祇須行為人有以共同犯罪之意思，參與共同犯罪計畫
    之擬定，互為利用他人實行犯罪構成要件之行為，完成其等
    犯罪計畫，即克當之，不以每一行為人均實際參與部分構成
    要件行為或分取犯罪利得為必要（最高法院96年度台上字第
    1882號判決意旨參照）。而共同正犯間，非僅就其自己實行
    之行為負其責任，並在犯意聯絡之範圍內，對於他共同正犯
    所實行之行為，亦應共同負責；且其犯意聯絡之表示，無論
    為明示之通謀或相互間有默示之合致，均不在此限（最高法
    院98年度台上字第2655號判決意旨參照）。復按刑法之「相
    續共同正犯」，就基於凡屬共同正犯對於共同犯意範圍內之
    行為均應負責，而共同犯意不以在實行犯罪行為前成立者為
    限，若了解最初行為者之意思，而於其實行犯罪之中途發生
    共同犯意而參與實行者，亦足成立；故對於發生共同犯意以
    前其他共同正犯所為之行為，苟有就既成之條件加以利用而
    繼續共同實行犯罪之意思，則該行為即在共同意思範圍以內
    ，應共同負責（最高法院98年度台上字第7972號判決要旨參
    照）。經查，本件詐騙集團之運作模式，係先以不詳方式詐
    騙被害人，待被害人受騙提供金融帳戶之提款卡、密碼後，
    再由擔任取簿手之人收取上開帳戶資料，供詐騙集團遂行後
    續詐騙款項之行為，無論係何部分，均係該詐騙集團犯罪計
    畫不可或缺之重要環節，而共同正犯，在合同之意思內各自
    分擔犯罪行為之一部，相互利用他人之行為，以達其犯罪之
    目的者，即應對全部所發生之結果，共同負責。本件被告雖
    未實際詐騙告訴人，惟其應知悉該詐欺集團成員中，另有負
    責以不詳方式實行詐騙之人，且將其收取之金融帳戶資料轉
    交上游，可能遂行渠等詐欺犯罪之目的，仍與該詐騙集團之
    其他成員間彼此分工，足認渠等係在合同意思範圍內，各自
    分擔犯罪行為之一部，並相互利用他人之行為，以達遂行犯
    罪之目的。是核被告所為，係犯刑法第339 條之4 第1 項第
    2 款三人以上共同犯詐欺取財罪。被告與「義翔」及其他真
    實姓名不詳之詐欺集團成年成員間，就本件犯行有犯意聯絡
    及行為分擔，應論以共同正犯。
三、爰審酌被告正值青壯，不思循正當途徑賺取財物，為圖一己
    之私，參與詐欺集團犯行，造成告訴人受騙交付金融帳戶淪
    為詐騙工具，自應受相當非難，兼衡其素行、犯罪之動機、
    目的、手段、參與程度、於警詢中自陳國中畢業之智識程度
    ，以及其於本院準備程序中終能坦承犯行之犯後態度等一切
    情狀，量處如主文所示之刑，以資懲儆。
四、按共同正犯之犯罪所得，沒收或追徵，應就各人所分得之數
    額分別為之；先前對共同正犯採連帶沒收犯罪所得之見解，
    已不再援用及供參考（最高法院104 年第13次刑事庭會議決
    議意旨參照），此為終審機關近來一致之見解。所謂各人「
    所分得」，係指各人「對犯罪所得有事實上之處分權限」，
    法院應視具體個案之實際情形而為認定；倘若共同正犯各成
    員內部間，對於不法利得分配明確時，固應依各人實際分配
    所得沒收；然若共同正犯成員對不法所得並無處分權限，其
    他成員亦無事實上之共同處分權限者，自不予諭知沒收；至
    共同正犯各成員對於不法利得享有共同處分權限時，則應負
    共同沒收之責（最高法院104 年度台上字第3937號判決意旨
    參照）。被告本件犯罪所得係收取包裹獲取之報酬新臺幣50
    0 元，此據被告於本院準備程序中供明在卷，為避免被告無
    端坐享犯罪所得，且經核本案情節，宣告沒收並無過苛之虞
    ，是以上開犯罪所得，應依刑法第38條之1 第1 項前段、第
    3 項之規定併予宣告沒收，於全部或一部不能沒收或不宜執
    行沒收時，追徵其價額。
據上論斷，應依刑事訴訟法第273 條之1 第1 項、第299 條第1
項前段、第310 條之2 、第454 條第2 項，刑法第28條、第339
條之4 第1 項第2 款、第38條之1 第1 項前段、第3 項，刑法施
行法第1 條之1 第1 項，判決如主文。
本案經檢察官陳怡廷提起公訴，檢察官盧祐涵到庭執行職務。
中　　華　　民　　國　 110　　年　　9 　　月　　17　　日
                  刑事第二十三庭  法  官  劉安榕
以上正本證明與原本無異。
如不服本判決，應於判決送達後20日內敘明上訴理由，向本院提
出上訴狀（應附繕本），上訴於臺灣高等法院。其未敘述上訴理
由者，應於上訴期間屆滿後20日內向本院補提理由書「切勿逕送
上級法院」。
                                  書記官  陳宥伶
中　　華　　民　　國　 110　　年　　9 　　月　　17　　日
附錄本案論罪科刑法條全文：
中華民國刑法第339條之4
犯第339 條詐欺罪而有下列情形之一者，處1 年以上7 年以下有
期徒刑，得併科1 百萬元以下罰金：
一、冒用政府機關或公務員名義犯之。
二、三人以上共同犯之。
三、以廣播電視、電子通訊、網際網路或其他媒體等傳播工具，
    對公眾散布而犯之。
前項之未遂犯罰之。
────────────────────────────
附件
臺灣新北地方檢察署檢察官起訴書
                                     110年度偵字第5950號
    被      告  黃兆翎  男  44歲（民國00年0月00日生）
                        住新北市○○區○○路0段000巷0號4
                        樓
                        居新北市○○區○○路000號3樓
                        國民身分證統一編號：Z000000000號
上列被告因詐欺案件，業經偵查終結，認應提起公訴，茲將犯罪
事實及證據並所犯法條分敘如下：
　　　　犯罪事實
一、黃兆翎於民國108年3月7日加入真實姓名、年籍不詳之通訊
    軟體LINE暱稱「義翔」所屬詐欺集團，從事收取金融帳戶之
    存摺、提款卡等包裹，再依指示放在指定地點交付詐欺集團
    成員之工作（俗稱取簿手），每次收取、寄送包裹可獲得新
    臺幣（下同）500元報酬。黃兆翎與暱稱「義翔」及其所屬
    詐欺集團成員共同意圖為自己不法所有、基於3人以上共犯
    詐欺取財之犯意聯絡，由詐欺集團某成員先於108年3月11日
    14時至15時之間某時許，在網路上刊登不實之貸款訊息，鄭
    孟㛓上網瀏覽並加入LINE與之聯繫，表示欲借款8萬元，詐騙
    集團某成員即佯稱須寄送銀行帳戶存摺、提款卡始能核貸云
    云，致鄭孟㛓因而陷於錯誤，於108年3月12日9時32分許，在
    臺東縣○○市○○路0段000號統一超商股份有限公司（下稱統一
    超商）「利嘉門市」，將其所申請之玉山商業銀行股份有限
    公司（下稱玉山銀行）帳號0000000000000號帳戶、中國信
    託商業銀行股份有限公司（下稱中國信託銀行）帳號000000
    0000000號帳戶之存摺共2本、提款卡共2張（包含密碼）以
    包裹方式（交貨便服務代碼Z00000000000號）寄送至址設新
    北市○○區○○路000號統一超商文青門市（鄭孟㛓涉犯詐欺罪嫌
    部分，另經臺灣臺東地方檢察署檢察官以108年度偵字第180
    0號為不起訴處分）。嗣黃兆翎依暱稱「義翔」之指示，於1
    08年3月15日12時15分許至上址統一超商文青門市收取上開
    包裹，再於同日16時4分許，將包裹放在新北市板橋區雙十
    路3段18巷附近交付詐欺集團成員。
二、案經鄭孟㛓訴由新北市政府警察局土城分局報告偵辦。
　　　　證據並所犯法條
一、證據清單及待證事實：
編號 證據名稱 待證事實 1 被告黃兆翎於警詢時及偵查中之供述   ⑴被告於107年3月7日起依LINE暱稱「義翔」指示至指定地點收取並寄送包裹，以每個包裹收取500元報酬之事實。 ⑵被告於上開時、地收取告訴人鄭孟㛓所寄送內有玉山銀行、中國信託銀行存摺2本、提款卡2張之包裹，並放在上開地點之事實。 2 證人即告訴人鄭孟㛓於警詢時指證。 證明告訴人鄭孟㛓於上開時 、地因遭詐騙而寄送內有玉山銀行、中國信託銀行存摺2本、提款卡2張包裹之事實。   3 告訴人鄭孟㛓與詐騙集團成員之對話訊息1份 證明告訴人鄭孟㛓遭詐騙，而寄送內有玉山銀行、中國信託銀行存摺2本、提款卡2張包裹之事實。  4 查詢代碼Z00000000000號之取貨資訊1紙、108年3月15日監視錄影畫面6張。 證明被告於上開時、地收取內有告訴人鄭孟㛓玉山銀行、中國信託銀行存摺2本、提款卡2張之包裹之事實。  5 被告與暱稱「義翔」之對話訊息1份 證明被告受暱稱「義翔」指示而於上開時、地領取包裹之事實。 
二、核被告所為，係犯刑法第339條之4第1項第2款之3人以上共
    同詐欺取財罪嫌。被告與暱稱「義翔」及其他詐欺集團成員
    就上開罪嫌，有犯意聯絡及行為分擔，為共同正犯。本案被告
    之犯罪所得，依被告於警詢時供稱收取1件包裹之報酬為500
    元，請依刑法第38條之1第1項前段、第3項規定，宣告沒收
    ，於全部或一部不能沒收或不宜執行沒收時，追徵其價額。
三、依刑事訴訟法第251條第1項提起公訴。
　　此　致
臺灣新北地方法院
中　　華　　民　　國　 110　　年　　3 　　月　　17　　日
　　　　　　　　　　　　　　　檢　察　官　陳怡廷
本件正本證明與原本無異
中　　華　　民　　國　 110 　 年　　4 　　月　　8 　　日
                              書　記　官
附錄本案所犯法條全文
中華民國刑法第339條之4
犯第 339 條詐欺罪而有下列情形之一者，處 1 年以上 7 年以
下有期徒刑，得併科 1 百萬元以下罰金：
一、冒用政府機關或公務員名義犯之。
二、三人以上共同犯之。
三、以廣播電視、電子通訊、網際網路或其他媒體等傳播工具，
    對公眾散布而犯之。
前項之未遂犯罰之。